【裁判字號】    95,婚,65
【裁判日期】    950616
【裁判案由】    確認婚姻無效等
【裁判全文】
臺灣基隆地方法院民事判決                95年度婚字第65號
原      告  甲○○
訴訟代理人  張凱輝律師
被      告  乙○○
訴訟代理人  俞清松律師
上列當事人間請求確認婚姻無效等事件，本院於95年6月15日言
詞辯論終結，判決如下：
    主  文
原告之訴駁回。
訴訟費用由原告負擔。
    事實及理由
一、原告起訴之事實理由詳如附件一所載。
二、被告答辯之事實理由詳如附件二所載。
三、得心證之理由：
  (一)按民事訴訟法第568條第1項所定婚姻無效之訴與確認婚姻成
    立或不成立之訴，兩者不同；所謂確認婚姻不成立之訴，係
    主張無結婚之事實，而有婚姻之形式，至婚姻無效之訴，則
    係主張有結婚之事實，而其行為無效而言，又當事人根本未
    依民法第982條第1項規定舉行公開儀式，亦即無結婚之事實
    ，僅在戶籍上為結婚之登記，而有婚姻之形式，核此情形係
    屬婚姻不成立，與結婚而不具備民法第982條第1項之方式應
    為無效者不同，有最高法院86年度台上字第483號、78年度
    台上第2013號判決意旨可資參照。本件原告以兩造從未依民
    法第982條第1項規定舉行結婚之公開儀式，欠缺結婚之形式
    要件，被告竟於79年11月15日持雙方之「訂婚證書」向戶政
    機關申請「結婚登記」，請求確認兩造婚姻無效等語。經查
    ，原告既係主張兩造未於79年11月10日舉行結婚之公開儀式
    及欠缺2人以上之證人，乃係主張無結婚之事實，而有婚姻
    之形式，則本件應提起確認婚姻不成立之訴方是。經本院當
    庭闡明後，原告已將訴之聲明第1項更正為「確認原告與被
    告間之婚姻不成立」，合先敘明。
  (二)依民法第982條第2項規定，當事人如已依戶籍法辦妥結婚之
    登記者，即應推定其已結婚，倘無反證證明其未具備同條第
    1項之方式者，不容再行爭執結婚之效力；結婚並不以書立
    婚帖為要件，被上訴人與甲結婚曾有公開之儀式，及二人以
    上之證人，業經原審據乙丙等之證言予以認定，不容以婚帖
    未經當事人簽名蓋章，指其結婚為無效（最高法院84年度台
    上字第1689號、86年度台上字第145號判決、31年上字第135
    號判例參照）。本件兩造既已依戶籍法規定於79年11月15日
    辦妥結婚登記，自應推定其已結婚。而原告雖主張被告持向
    戶政機關辦理結婚登記者乃訂婚證書，兩造在79年11月10日
    係訂婚而非結婚云云，惟結婚之形式要件在於兩造有無依民
    法第982條第1項之規定舉行結婚之公開儀式及有2人以上之
    證人，與辦理結婚登記所用之證件究係訂婚證書或結婚證書
    ，及該證書之真實與否，均無關係，只要兩造結婚符合民法
    第982條第1項之形式要件，婚姻即屬成立。是縱被告辦理結
    婚登記之證件乃訂婚證書，惟兩造既已依戶籍法辦妥結婚登
    記，且原告對於結婚登記之事實十餘年來均未爭執，則原告
    欲推翻結婚之推定，自應就兩造未舉行結婚之公開儀式乙情
    負舉證之責。
  (三)復按民法第982條所謂結婚應有公開儀式，係指結婚當事人
    應行定式之禮儀，使不特定人得以共聞共見，認識其為結婚
    為已足。至所行之儀式，無論舊俗新式，衹須依當地之習俗
    為之即可，並不以其舉行之地點係在私人住宅抑酒樓餐廳，
    或在門口有無張燈結綵而有所區別，最高法院51年度台上字
    第551號判例、72年度台上字第1533號判決、81年度台上字
    第164號判決可資參照；又證人不必為特邀之人，也不必載
    明於婚書之上，但必須當時在場親見，並願負責證明之人（
    參司法院22年院字第859號、第955號解釋）。經查，兩造於
    79年11月10日係在被告位於羅東之娘家同時舉行訂婚暨結婚
    儀式之事實，業據證人即被告伴娘游寶慈到庭證稱：「兩造
    訂婚、結婚我都有在場，我是被告的伴娘，因當時被告懷孕
    ，男方又要入伍當兵，雙方父母才決定訂婚、結婚同時辦理
    ，當時是在被告娘家辦理訂婚、結婚的儀式，兩造當時是奉
    子成婚，當日雙方家長都有在場，且在被告羅東家裡宴客，
    在場的人員有雙方父母親，女方的鄰居、親戚都有到場，原
    告的祖父母也都有到場。」等語（見本院95年5月17日言詞
    辯論筆錄）。以兩造各自本家分處羅東、基隆二地，而被告
    當時已有孕在身，且原告亦即將入伍之情狀觀之，兩造父母
    親為避免被告腹中小孩出生後成為非婚生子女，及減少兩家
    往返兩地嫁娶之勞費，將訂婚、結婚儀式同時、地辦理，亦
    與社會民情相符；況被告於辦理婚宴同日即79年11月10日將
    戶籍遷入原告住所，若原、被告二人僅是辦理訂婚，為何急
    需將被告戶籍遷入原告住所並至原告家中居住？顯見當時兩
    造確實係基於結婚之意辦理婚宴並公告親友周知，否則兩造
    家長又豈願意在原、被告未有婚姻之實時，同意將被告戶籍
    遷出本身娘家而改入籍夫家？此外，兩造雖僅在被告家中宴
    客，然斯時既為被告娘家親友、鄰居皆可共見、共聞，即難
    謂兩造結婚無公開之儀式。
  (四)又原告雖以其父丙○○為證，欲證兩造在79年11月10日僅有
    訂婚而未結婚云云，惟以當時情狀觀之，訂婚、結婚同日辦
    理較有可能，已如前述，且被告自婚宴後即入籍證人丙○○
    家中並居住至今，已有15年之久，期間並為原告產下一子一
    女，若說兩造僅有訂婚同居而無結婚，一般傳統家庭又怎能
    容忍甚至放任此等無婚姻關係存在之狀態，長期地讓無媳婦
    或妻子名份之被告居住在原告家中？可徵證人丙○○所述要
    屬偏坦其子即原告之詞。此外，原告復無法提出其他具體事
    證推翻結婚登記之效力，自難為有利於原告之認定。
  (五)至於兩造有無在82年請滿月酒時補辦婚宴乙情，以當時照片
    中長輩胸口戴花，及被告身著禮服之情形觀之，一般滿月酒
    之宴客根本無需如此；且據證人游寶慈證稱宴客當時場地外
    擺有兩造大型婚紗照片，宴客桌上放有兩造小型婚紗照片來
    看，以兩造在79年11月10日之結婚宴客因囿於時間緊迫，並
    未在原告本家基隆宴客原告親友，應可認兩造在82年間之宴
    客有宴請小孩滿月酒之同時補請婚宴之意思，惟此並不影響
    兩造已在79年11月10日依法舉行結婚之公開儀式，併予敘明
    。
  (六)綜上所述，兩造結婚既已具備公開儀式及2人以上證人之要
    件而合法生效，則原告以兩造未具結婚要式行為而訴請確認
    婚姻關係不成立，尚難認有理由，應予駁回。又兩造間之婚
    姻關係既屬合法有效，則原告一併訴請被告協同辦理撤銷婚
    姻登記及請求子女監護權部分，皆失所附麗，應併駁回之。
  (七)兩造其餘之陳述及所提之攻擊防禦方法，或於判決結果無影
    響，或與本案之爭點無涉，自無庸逐一斟酌論述，併此敘明
    。
四、據上論結：本件原告之訴為無理由，依民事訴訟法第78條，
    判決如主文。
中    華    民    國    95    年    6     月    16    日
                  家事庭法  官  林玉珮
以上正本係照原本作成。
對於本件判決如有不服，應於收受送達後20日內向本院提出上訴
書狀，敘述上訴之理由，上訴於臺灣高等法院。
中    華    民    國    95    年    6     月    16    日
                        書記官  洪福基


司法院資訊處製作；財團法人民間司法改革基金會備份。
